臺灣高等法院刑事判決　　　　　　　　95年度上易字第1971號
　　上　訴　人
　　即　被　告　乙○○
　　選任辯護人　錢裕國律師
　　　　　　　　王一翰律師
上列上訴人因偽造文書案件，不服臺灣板橋地方法院95年度易字
第198號，中華民國95年8月16日第一審判決（起訴案號：臺灣板
橋地方法院檢察署95年度偵字第1012號），提起上訴，本院判決
如下：
    主  文
上訴駁回。
    事實及理由
一、本案經本院審理結果，認第一審以上訴人即被告乙○○明知
    為不實之事項，而使公務員登載於職務上所掌公文書，足以
    生損害於公眾及他人，處有期徒刑6月，如易科罰金，以銀
    元300元即新台幣900元折算1日。其認事、用法及量刑均無
    不當，應予維持，並引用第一審判決書記載之事實、證據及
    理由（如附件）。
二、被告上訴意旨略以：其確實係因遍尋不著所有權狀才申請補
    發，其係冤枉的云云。惟查：系爭不動權狀係由被告交給代
    書蘇玉香等，業據證人即告訴人甲○○、代書蘇玉香於原審
    證述明確，並有讓渡書在卷可稽，堪信為真實。雖證人周榮
    達於原審審理中證稱：「被告於8月4日下午3點多返家，停
    好車後，有一群人圍過去，之後我站到被告身邊，才聽到被
    告問告訴人甲○○是否有拿他的權狀，甲○○回答說沒有拿
    他的權狀，當時人很多，我只有聽到被告與甲○○說話，其
    他人跟被告說甚麼話我都沒有聽到」云云。然證人周榮達當
    時既在被告之身旁，而被告身邊又有許多人圍過去，在此種
    混亂之情況下，證人周榮達竟惟能聽聞並記憶告訴人甲○○
    與被告間之對話內容，其餘則均表不知，此乃有違常情。況
    且，縱認證人周榮達所言屬實，則由被告前往台北縣政府警
    察局蘆洲分局延平派出所製作筆錄之時間以觀，其於該日下
    午2時40分許甫向警方表示係張明輝取走其土地、建物所有
    權狀，竟於下午3時許又於住家附近質疑告訴人甲○○是否
    取走其權狀，殊悖情理。又倘系爭不動權狀確係為告訴人甲
    ○○或其弟張明輝取走，被告為何於95年8月5日書立之切結
    書聲明上開所有權狀正本係因「保管不慎而遺失」，益見被
    告前後所為多所矛盾。綜上，被告顯然明知所有權狀並非「
    遺失」，竟仍書立不實之切結書，使地政機關承辦人員陷於
    錯誤，而為原土地、建物所有權狀之註銷公告，其使公務員
    登載不實之犯行事證明確，堪予認定。另被告聲請傳喚證人
    周榮達、趙雪娟、陳羿樺乙節，因系爭不動產權狀確係由被
    告交給代書蘇玉香乙節，業如前述，是本院認並無再傳訊上
    開證人之必要，併予敘明。被告上訴否認犯行指摘原判決不
    當，為無理由，應予駁回。
據上論斷，應依刑事訴訟法第373條、第368條，判決如主文。
本案經檢察官沈明彥到庭執行職務。
中　　華　　民　　國　　96　　年　　1 　　月　　10　　日
　　　　　　　　　刑事第八庭審判長法　官　鄭文肅
　　　　　　　　　　　　　　　　  法　官　江國華
　　　　　　　　　　　　　　　　  法　官　楊炳禎
以上正本證明與原本無異。
不得上訴。
                                  書記官  廖素花
中　　華　　民　　國　　96　　年　　1 　　月　　11　　日
附錄本案論罪科刑法條全文
刑法第214條
明知為不實之事項，而使公務員登載於職務上所掌公文書，足以
生損害於公眾或他人者，處三年以下有期徒刑、拘役或五百元以
下罰金。
附件：
【裁判字號】 95,易,198
【裁判日期】 950816
【裁判案由】 偽造文書
【裁判全文】
臺灣板橋地方法院刑事判決　　　　　　　 95年度易字第198號
公　訴　人　臺灣板橋地方法院檢察署檢察官
被　　　告　乙○○
選任辯護人　錢裕國　律師
上列被告因偽造文書案件，經檢察官提起公訴（95年度偵字第10
12號），本院判決如下：
    主  文
乙○○明知為不實之事項，而使公務員登載於職務上所掌公文書
，足以生損害於公眾及他人，處有期徒刑陸月，如易科罰金，以
銀元佰元即新台幣玖佰元折算壹日。
    事　實
一、緣乙○○之妻趙御伶（二人嗣於民國93年11月12日離婚）與
    甲○○間有債務糾紛，甲○○遂於92年8 月3 日晚間9 時許
    前往乙○○與趙御伶位在台北縣蘆洲市○○路185 巷1 號之
    住處洽談償還債務事宜，乙○○並同意將其所有之上址房屋
    暨所坐落基地即台北縣蘆洲市○○段第681 地號土地（下稱
    「系爭不動產」），讓渡予甲○○所指定之張銘輝，以清償
    趙御伶所積欠之債務，且於該日晚間10時40分許，將上開房
    地所有權狀正本交付代書蘇玉香，俾供翌日辦理該房地之所
    有權移轉登記。詎乙○○明知上開房地之所有權狀正本並未
    於92年8 月4 日遺失，竟於同年8 月5 日某時書立切結書聲
    明上開所有權狀正本係因保管不慎而遺失等不實之事項，於
    同年8 月12日13時許利用不知情之代書陳文鑾持上開切結書
    及土地登記申請書，前往台北縣三重地政事務所辦理該土地
    暨建物所有權狀補發登記，而使上開地政機關之公務員將權
    狀遺失之不實事項登載於該地政事務所之所有權狀註銷公告
    清冊，足生損害於地政機關不動產登記管理之正確性及甲○
    ○。
二、案經甲○○訴由台灣板橋地方法院檢察署檢察官偵查起訴。
    理　由
一、訊據被告乙○○於本院審理中矢口否認有何使公務員登載不
    實之犯行，辯稱：告訴人甲○○於92年8 月3 日晚間率同一
    群人到其上開住處搜刮財物，當時有很多物品都不見了，包
    括系爭不動產之所有權狀正本，其係因遍尋不著其所有權狀
    才申請補發云云。經查：
（一）證人即告訴人甲○○於本院審理中具結證稱：「因為趙御
      伶幫我辦保險，向我拿了2,000多萬元，92年8月3日我先
      報警，才會同警方到被告住處，要請被告及趙御伶還錢。
      警方問趙御伶是否有此事，趙御伶說是借貸關係，警員認
      定她不是現行犯，所以先行離開，當時我也先離開被告的
      住處，因為被告同意要還錢，我就在門外等代書蘇玉香前
      來，因為當時很晚，找不到律師，所以才請代書，代書蘇
      玉香約10點40 分左右到場，我們才又與代書一起進入被
      告住處。當時被告同意將房屋讓渡給我，也打算賣股票，
      並說還有一些錢，但希望能讓他繼續住在該房屋半年，我
      們也同意了。讓渡書上被告的簽名、身分證字號、地址等
      是被告寫的，其他部分則是由代書寫的。被告在寫讓渡書
      前就從他住處樓上拿出土地及建物所有權狀交給代書，且
      提供身分證出來影印，否則代書無法記載土地地號等資料
      。會書立讓渡書是因為被告表示他不知道趙御伶欠錢的事
      ，但願意幫忙還錢。當天晚上代書說還少一份印鑑證明，
      被告答應代書說隔天要申請，到隔天下午5點左右我們看
      到被告回家，因為我家與被告住處距離很近，只有幾公尺
      ，我就去被告住處找他要印鑑證明，被告表示不給，並叫
      我不能去他家，否則要控告我，但並沒有要我還他權狀，
      被告前一天就把權狀交給我了，不可能自己忘記。周榮達
      該時有在被告家門口，但沒有與我說話，是到今日開庭我
      才知道他的名字」等語（見本院95年8月2日審理筆錄第3
      至8頁）。再對照被告於92年8月3日書具之讓渡書載有：
      「恐口無憑，特立此讓渡書為據。並於簽立讓渡書之同時
      交付土地權狀正本乙份、建物權狀正本乙份、身分證影本
      乙份」等語（見94年度交查字第1203號卷第6頁）以觀，
      足見被告確於書立讓渡書當時即將其系爭不動產之所有權
      狀暨其身分證影本交付於代書蘇玉香，是告訴人甲○○上
      開指述並非子虛。
（二）次查，證人即代書蘇玉香於本院審理中亦具結證稱：「92
      年8月3日晚上我有到被告的住處，是我一個仲介的朋友打
      電話給我，說有個案子請我過去辦理過戶的事情，我到場
      前不知當事人為何人。讓渡書中除了被告的地址、電話及
      姓名外，都是我在現場寫的。因為當時時間已晚，所以當
      事人說直接寫讓渡書，隔天再寫正式的合約書，辦理過戶
      相關手續，但隔天就沒有消息了，我也有請被告隔天再補
      印鑑證明。讓渡書中所寫交付權狀、身分證影本等語，也
      都是同時寫的，是在被告住處一樓客廳。寫讓渡書前，被
      告及趙御伶就已經拿出權狀給我，並提供身分證。在寫讓
      渡書之前，當事人間就已經談好協議內容，我才能寫讓渡
      書。另外他們還有簽借據或本票，但那些都不是我經手的
      。我是以被告與甲○○談好的內容寫好讓渡書後，有拿給
      被告看過，他才簽名。我寫讓渡書時，被告與甲○○都在
      旁邊，被告並沒有受到脅迫，權狀也是被告自己去拿的」
      等語（見本院95年8月2日審理筆錄第10至14頁）。由證人
      蘇玉香上開所述，與其於偵查中具結所為證言均屬一致（
      見94年度他字第6790號卷第41至42 頁），已可見證人蘇
      玉香所為證言之真實性。再者，讓渡書復已載明於書立讓
      渡書之同時交付土地及建物所有權狀正本各一份，已如前
      述，則被告既於閱覽該讓渡書後，始在上開讓渡書親自簽
      名、按捺指印，焉有不知其同意將系爭不動產無條件讓渡
      予甲○○所指定之張銘輝之理？況依被告於本院準備程序
      中所為供述，其土地暨建物所有權狀係放置在住家二樓，
      此與證人蘇玉香所述亦屬一致，則若非被告或其妻趙御伶
      上樓取出，證人蘇玉香又何能取得該所有權狀？可見被告
      所辯並非合於常情。
（三）再者，被告於92年8月4日下午14時20分許前往台北縣政府
      警察局蘆洲分局報案，稱其「被迫簽下房地讓渡書（台北
      縣蘆洲市○○路185巷1號）並被張明輝拿走房地契，才來
      所製作筆錄」等語、「他們說我若不簽房屋讓渡書及借據
      2000萬元的連帶保證人，並限我於8月4日中午繳交印鑑證
      明給他過戶」等語，此有台北縣政府警察局蘆洲分局函所
      附警詢筆錄一件在卷可查（見本院卷第62頁）。則由被告
      上開陳述，顯見被告當時確實應允於翌日（即8月4日）交
      付印鑑證明以便代書蘇玉香辦理過戶登記事宜，更可見被
      告確實於92年8月3日晚間將系爭不動產所有權狀交付告訴
      人甲○○或其弟張明輝。雖被告又舉證人周榮達於本院審
      理中具結證稱：「被告於8月4日下午3點多返家，停好車
      後，有一群人圍過去，之後我站到被告身邊，才聽到被告
      問告訴人甲○○是否有拿他的權狀，甲○○回答說沒有拿
      他的權狀，當時人很多，我只有聽到被告與甲○○說話，
      其他人跟被告說甚麼話我都沒有聽到」云云（見本院審理
      筆錄第16至17頁）為其佐證。然證人周榮達當時既在被告
      之身旁，而被告身邊又有許多人圍過去，在此種混亂之情
      況下，證人周榮達竟惟能聽聞並記憶告訴人甲○○與被告
      間之對話內容，其餘則均表不知，此乃有違常情。況且，
      縱認證人周榮達所言屬實，則由被告上開前往台北縣政府
      警察局蘆洲分局延平派出所製作筆錄之時間以觀，其於該
      日下午2時40分許甫向警方表示係張明輝取走其土地、建
      物所有權狀，竟於下午3時許又於住家附近質疑告訴人甲
      ○○是否取走其權狀，益見被告前後所為多所矛盾，其所
      辯並非可信至明。
（四）綜上，被告顯然明知所有權狀並非「遺失」，竟仍書立不
      實之切結書，使地政機關承辦人員陷於錯誤，而為原土地
      、建物所有權狀之註銷公告，其使公務員登載不實之犯行
      事證明確，堪予認定。
二、有關本件新舊法比較：
（一）按被告乙○○行為後，刑法及刑法施行法業於94年2月2日
      經總統以華總一義字第09400014901號令修正公布，並於
      95 年7月1日施行（下稱「新刑法」，修正前刑法下稱「
      舊刑法」），參酌最高法院95年5月23日刑事庭第8次會議
      決議結論，新刑法第2條第1項之規定，係規範行為後法律
      變更所生新舊法律比較適用之準據法，於新刑法施行後，
      應適用新刑法第2條第1項之規定，為「從舊從輕」之比較
      。且比較時，應就罪刑有關之共犯、未遂犯、連續犯、想
      像競合犯、牽連犯、結合犯以及累犯加重、自首減輕、暨
      其他法定加減原因與加減例等一切情形，綜其全部罪刑之
      結果，而為比較，再適用有利於行為人之法律處斷，合先
      敘明。
（二）次依上述原則綜合比較本件全部罪刑結果，被告行為後：
      按刑法施行法第1條之1規定：94年1月7日刑法修正施行
      後，刑法分則編所定罰金之貨幣單位為新臺幣；94年1月7
      日刑法修正時，刑法分則編未修正之條文定有罰金者，自
      94 年1月7日刑法修正施行後，就其所定數額提高為30倍
      ；但72年6月26日至94年1月7日新增或修正之條文，就其
      所定數額提高為3倍。本件刑法第214條之使公務員登載不
      實罪，係自94年1月7日刑法修正時，未曾修正之條文，其
      罰金本刑依法提高（新台幣）30倍，先予敘明。又依新
      刑法第41條第1項前段規定：「犯最重本刑為五年以下有
      期徒刑以下之刑之罪，而受六個月以下有期徒刑或拘役之
      宣告者，得以新臺幣一千元、二千元或三千元折算一日，
      易科罰金」。而被告行為時之舊刑法第41條第1項前段則
      規定：「犯最重本刑為五年以下有期徒刑以下之刑之罪，
      而受六個月以下有期徒刑或拘役之宣告，因身體、教育、
      職業、家庭之關係或其他正當事由，執行顯有困難者，得
      以一元以上三元以下折算一日，易科罰金」，而被告行為
      時之易科罰金折算標準，修正前罰金罰鍰提高標準條例第
      2條前段之規定（現已刪除），就其原定數額提高為一百
      倍折算一日，亦即，本件被告行為時之易科罰金折算標準
      ，應以銀圓三百元折算一日，經折算為新臺幣後，應以新
      臺幣九百元折算為一日。比較新舊刑法之易科罰金折算標
      準，以舊刑法第41條第1項前段之規定，較有利於被告。
      綜上，依刑法第2條第1項之規定綜合比較適用最有利於
      行為人之法律結果，應整體適用舊刑法之規定論罪，並就
      科刑部分定其易科罰金折算標準。
三、核被告乙○○所為，係犯刑法第214 條之使公務員登載不實
    罪。被告利用不知情之代書陳文鑾而使公務員登載不實，為
    間接正犯。本院審酌被告並無前科之素行狀況，及其明知已
    簽具讓渡書並交付將系爭不動產之權狀正本，並非遺失，竟
    仍委由不知情之代書前往地政機關申辦權狀補發登記，使地
    政機關承辦人員陷於錯誤等犯罪動機、目的、手段，暨其因
    申報遺失，使原所有權狀經地政機關註銷，且其復將補發之
    系爭不動產所有權狀持向金融機構設定最高限額抵押，對於
    告訴人甲○○之權益影響甚鉅，並害及地政機關土地登記管
    理之正確性等所生危害程度，並斟酌被告犯罪後仍矢口否認
    犯行之犯罪後態度等一切情狀，量處如主文所示之刑，並諭
    知易科罰金折算標準。
據上論斷，應依刑事訴訟法第299 條第1 項前段，刑法第214 條
、修正前第41條第1 項前段，修正前罰金罰鍰提高標準條例第2
條、刑法施行法第1 條之1 ，判決如主文。
本案經檢察官王聖涵到庭執行職務。
中　　華　　民　　國　　95　　年　　8 　　月　　16　　日
                  刑事第十五庭  審判長法　官  林海祥
                                      法　官  朱敏賢
                                      法　官  汪怡君
上列正本證明與原本無異。
如不服本判決，應於送達後十日內向本院提出上訴狀。
                                      書記官  李郁禎
中　　華　　民　　國　　95　　年　　8 　　月　　16　　日
